【裁判字號】    99,家上,112
【裁判日期】    991019
【裁判案由】    塗銷繼承登記
【裁判全文】
臺灣高等法院民事判決                 99年度家上字第112號
上  訴  人  丙○○
訴訟代理人  洪耀臨律師
被  上訴人  戊○○
            甲○○
            丁○○
            乙○○
共      同
訴訟代理人  紀復儀律師
上列當事人間因塗銷繼承登記事件，上訴人對於中華民國99年3
月10日臺灣板橋地方法院98年度家訴字第1號第一審判決提起上
訴，本院於99年10月5日言詞辯論終結，判決如下：
  主  文
上訴駁回。
第二審訴訟費用由上訴人負擔。
  事實及理由
一、被上訴人起訴主張：被上訴人戊○○之配偶朱恩鎔於民國（
    下同）83年4月9日去世，法定繼承人分別為戊○○及子女，
    即長女被上訴人甲○○、次女被上訴人丁○○、三女被上訴
    人乙○○及長男丙○○（即上訴人）等5人。依民法第1151
    條及第828條第2項規定，協議分割遺產應於得所有繼承人之
    同意，惟朱恩鎔所留遺產之土地登記申請書內所附之83年8
    月15日簽訂之分割協議書（下稱系爭協議書），係上訴人懇
    求甲○○、丁○○、乙○○三人「同意」，但未經戊○○「
    同意」之情況下，由乙○○持戊○○之印章，委任代書辦理
    遺產分割，是上述辦理繼承事項應屬違反民法第828條而自
    始無效；換言之，朱恩鎔於死亡時所遺留之遺產因分割登記
    無效，迄今仍應屬於所有繼承人所公同共有，應將其分割繼
    承登記塗銷，回復為朱恩鎔之名義，以利辦理後續合法之分
    割繼承。戊○○於發現前揭遺產分割協議書係無效後，旋即
    要求其他繼承人應返還各自所分得之遺產，並獲得甲○○、
    丁○○、乙○○之承諾同意，僅上訴人拒絕將其繼承所得之
    臺北縣永和市○○段93、94、94-1地號土地（下稱系爭土地
    ）於83年11月19日所為之分割繼承登記予以塗銷，回復為朱
    恩鎔名義等情。原審為被上訴人全部勝訴之判決，上訴人不
    服，提起上訴，被上訴人則聲明：(一)上訴駁回；(二)第一、二
    審訴訟費用由上訴人負擔。
二、上訴人則以：系爭土地乃兩造自幼生長之老家，依兩造於83
    年8月15日簽訂之遺產分割協議書約定，係由家中獨子即上
    訴人單獨繼承，此為合乎情理之安排，且於83年11月19日完
    成上開分割協議及繼承登記時，上訴人均在美國並未返臺，
    衡諸一般經驗法則，實無可能就遺產分割協議書之第一項故
    意「欺矇」母親而為單獨繼承系爭土地之記載；且被上訴人
    於繼承開始將近14年後始提起訴訟，亦令人錯愕及費解。又
    按土地法規定，土地登記具有絕對效力及公示作用，戊○○
    於系爭土地依法辦理繼承登記後逾14年後，主張對於遺產分
    割協議書部分事前並不知情，依法應善盡舉證之責，而非由
    具有利益關係之其他被上訴人之片面陳述，即得作為足夠之
    證據，否則日後有關遺產分割之協議，於事後均能輕易遭摧
    毀，有礙土地登記之公示效力及社會交易秩序。此外，上訴
    人及姐妹從小到大對於母親絕不敢有何欺矇之舉，何況是繼
    承父親遺產此等重大之事；上訴人或因移居海外，未能在母
    親身旁恪盡孝道，實屬無奈之憾事，然而父親去世前，父母
    曾赴美國與上訴人共處一段愉快歲月；母親或因年歲已高，
    或許對過往之事記憶模糊，然而姐、妹對於本件之實情，絕
    無不明之理，是否因近年有建商欲為商業開發收購土地，致
    使在14年後忽為此舉？果若係因錢財利益導致親情對簿公堂
    ，無比悲哀、令人遺憾等語，資為抗辯，並於本院聲明：(一)
    原判決廢棄；(二)駁回被上訴人第一審之訴；(三)第一、二審訴
    訟費用均由被上訴人負擔。
三、兩造不爭之事實：
    (一)戊○○為朱恩鎔之配偶，甲○○、丁○○、乙○○及上訴
      人則為朱恩鎔之子女；朱恩鎔於83年4月9日死亡，兩造均
      為法定繼承人。
    (二)朱恩鎔死後遺留多筆財產，其中包括系爭土地，惟依83年
      8月15日之遺產分割協議書內容，系爭土地由上訴人單獨
      繼承，並於83年11月19日辦理分割繼承登記。
四、兩造爭執要旨：(一)系爭協議書是否有效？(二)本件有無表見代
    理之情形？茲分述之：
    (一)系爭協議書是否有效？
      1.關於被上訴人戊○○於系爭協議書製作之際，是否在場
        並簽名、蓋章，其後是否參與至地政事務所申辦分割繼
        承登記之手續乙節：系爭協議書係於83年8月15日由普
        家聯合代書事務所之代書李修平受託書寫製作，其上雖
        有被上訴人等四人之簽名、蓋章及上訴人之簽名，然均
        非彼等本人親自簽章，而係由代書代為，於書寫系爭協
        議書之際，僅有被上訴人乙○○在場，其餘繼承人均未
        在場，且上訴人當時人在國外，嗣於83年11月間，由被
        上訴人乙○○持遺產分割協議書及全體繼承人之身分證
        件至地政事務所辦理分割繼承登記等情，業據被上訴人
        陳明在卷，並為上訴人所不爭執，復有被上訴人提出之
        普家聯合代書事務所名片、收據、收件證明及協議書等
        影本在卷可憑，且上訴人於83年間確實人在國外，亦經
        原法院依職權向內政部入出國及移民署函查屬實，有該
        署98年3月20日函暨入出國日期證明書各1件附卷可參（
        見原審卷第69、72頁）。質諸證人即被上訴人乙○○之
        丈夫、被上訴人戊○○之女婿葉平洋亦證稱：「（問：
        當時被上訴人戊○○是否有在場？）我知道因為戊○○
        當時心裡很混亂，所以也沒有到場參與協議書的製作。
        」、「（問：你當時是否知道是何人去地政事務所辦理
        你丈人遺產分割的事情？）當時我岳母心理很混亂，大
        姐不管事，二姐住美國，上訴人也在美國，所以一切的
        事情都落在我太太身上，所以是我太太去辦理。」等語
        （見原法院98年4月9日言詞辯論筆錄）。準此，被上訴
        人戊○○於83年8月15日系爭協議書製作之際，並未在
        場，且該協議書上之立協議書人欄「戊○○」之簽名、
        蓋章，並非被上訴人戊○○親自所為，其後被上訴人戊
        ○○亦未親身參與至地政事務所申辦分割繼承登記之手
        續，堪信為真實。
      2.被上訴人主張於系爭遺產分割協議書之擬議過程，被上
        訴人戊○○並未參與，而係由其他被上訴人及上訴人自
        行討論後決定之事實，雖為上訴人所否認，然據證人葉
        平洋證稱：「（問：是否知道83年8月15日兩造簽立遺
        產分割協議書的事情？）我知道，當時我有問我太太乙
        ○○，這件事情媽媽知不知道，她跟我說，當時因為我
        丈人剛過世，媽媽很混亂，我們三個姊妹會自己看著辦
        ，叫我不要管。」、「（問：從83年4月9日你岳父過世
        至83年8月15日簽立遺產分割協議書當天為止，你有無
        聽過被上訴人戊○○或其他子女打算如何處理系爭土地
        及其他遺產事情？）只聽過永和的土地40多年前就講要
        徵收，但一直沒有被徵收，他們家一向沒有注意這塊土
        地，其他都沒有聽說。」等語（見上開筆錄），核與被
        上訴人主張之情節相符。
      3.被上訴人主張戊○○於事後始知系爭土地分配由上訴人
        單獨繼承，且於知悉後表達反對之意思之事實，雖亦為
        上訴人所否認，然據證人葉平洋證稱：「（問：從83年
        8月15日簽立遺產分割協議書到97年12月31日本件起訴
        時為止，你有無聽過被上訴人戊○○或其他子女提到當
        初處理系爭土地及其他遺產事情？）我知道他們最近在
        討論這個事情，但是誠如我剛所說的，我老婆叫我不要
        管，所以我一概沒有參與。我知道媽媽在講這個事情，
        媽媽很生氣，生氣的原因是為了永和土地，因為他們子
        女自己把永和土地登記在上訴人名下，我岳母並不知道
        。」、「（問：後來被上訴人乙○○有無跟你清楚轉達
        系爭永和土地移轉過程？）她從來沒有直接跟我講這件
        事情，但她跟律師討論後，會跟大姐、二姐打電話討論
        ，我坐在旁邊，會聽到一些事情，她在電話中說，媽媽
        生氣了，怎麼辦，而且她電話中有提到講電話的對象包
        括紀律師，我今天是第一次見到紀律師。」等語（參見
        上開筆錄），亦核與被上訴人主張之情節相符。
      4.按證人葉平洋雖因與被上訴人等人具有利害關係，其所
        為之證述未經具結，然由前揭證述可知，證人葉平洋並
        未參與系爭遺產分割協議書之簽訂，乃係立於旁觀者之
        角度，就本件訴訟之原委，將其見聞加以陳述，且經原
        法院反覆就應證事實加以訊問，亦未有前後矛盾、不一
        致之情，其證言應屬可採。參以證人所述情節，核與被
        上訴人等人所言大致相符，是被上訴人主張戊○○事先
        並未授權，事後亦未同意系爭遺產分割協議書之簽訂，
        且始終不知上訴人單獨繼承系爭土地等情，較堪採信。
      5.被上訴人乙○○於本院供承：「當時母親（即被上訴人
        戊○○）是將印鑑給我沒有錯，但當時是我們甲○○、
        丁○○、乙○○三人並未經過被上訴人戊○○的同意將
        系爭土地過戶給上訴人」（見本院卷第46頁反面），則
        被上訴人乙○○已自承其未經被上訴人戊○○之授權而
        簽立系爭協議書，並辦理過戶土地與上訴人。
      6.被上訴人已證明乙○○未經戊○○之授權簽立系爭協議
        書；被上訴人乙○○簽立系爭協議書並辦理過戶期間，
        上訴人均不在國內，已如前述，其未能舉證證明被上訴
        人戊○○同意簽立系爭協議書，彰彰明甚，上訴人僅憑
        推測不足以證明乙○○已得授權。
          基上分析，足見系爭協議書未經被上訴人戊○○之同
        意而簽立，而遺產屬繼承人公同共有，協議分割遺產需
        經公同共有人全體之同意始得為之，茲被上訴人戊○○
        既未同意系爭協議書所為之分割方法，則系爭協議書為
        無效，應可認定。
    (二)本件無表見代理之適用：
      1.按「民法第169條所謂知他人表示為其代理人而不為反
        對之表示者，以本人實際知其事實為前提其主張本人知
        此事實者，應負舉證責任。」（最高法院68年台上字第
        1081號判決意旨參照）。又，「由自己之行為表示以代
        理權授與他人者，對於第三人應負授權人之責任，必須
        本人有表見之事實，足使第三人信該他人有代理權之情
        形存在，始足當之（參看本院六十年台上字第二一三０
        號判例）。我國人民將自己印章交付他人，委託該他人
        辦理特定事項者，比比皆是，倘持有印章之該他人，除
        受託辦理之特定事項外，其他以本人名義所為之任何法
        律行為，均須由本人負表見代理之授權人責任，未免過
        苛。原審徒憑上訴人曾將印章交付與呂某之事實，即認
        被上訴人就保證契約之訂立應負表見代理人授權人責任
        ，自屬率斷」（最高法院70年度台上字第657號判例參
        照）。
      2.本件上訴人主張應適用表見代理之規定云云，然查，上
        訴人當時人在美國，前已述及，其迄未能舉證證明當時
        戊○○表示以代理權授與乙○○；或其知悉乙○○表示
        為其代理人，而不為反對之表示，戊○○交付印章，依
        前揭最高法院之見解，本件並無表見代理之適用。
五、按「土地法第四十三條所謂登記有絕對效力，係為保護因信
    賴登記取得不動產權利之第三人而設，故登記原因無效或得
    撤銷時，在第三人未取得不動產權利前，真正權利人對於登
    記名義人自仍得主張之。是不動產所有權之登記，在第三人
    尚未信賴該登記而取得權利新登記前，並不能據以排斥真正
    之權利人，如該登記原因有無效或撤銷之情形，真正所有人
    對於登記名義人仍得為民法第七百六十七條所有人之物上請
    求權之主張」（最高法院88年度台上字第1511號判決參照）
    。上訴人抗辯土地登記具有絕對效力，被上訴人不得請求塗
    銷云云，自不可取。
六、上訴人復辯以：系爭土地依法辦理繼承登記已逾14年，被上
    訴人斯時方提起本訴，其權利之行使有悖誠信，更有濫用之
    嫌云云。按權利之行使，不得違反公共利益，或以損害他人
    為主要目的。行使權利，履行義務，應依誠實及信用方法，
    民法第148條定有明文，此即為權利濫用禁止、誠實信用原
    則。本件被上訴人戊○○既為繼承人之一，對公同共有之遺
    產所為之分割協議既未為同意，則上開遺產分割協議書自當
    不生效力，依上開遺產分割協議書所為之分割繼承登記自屬
    無效，已如上述，戊○○不知系爭土地由上訴人繼承，至建
    商找戊○○談整合時始知悉等情，業據上訴人陳述明確，被
    上訴人基於系爭土地所有人，訴請塗銷系爭土地上之分割繼
    承登記，乃權利之正當行使，雖行使所有權人除去妨害請求
    權之結果，將導致上訴人受有損失，惟究與損害他人為主要
    目的之權利濫用行為有間，亦非違反誠信原則之行為。
七、綜上所述，被上訴人依民法第767條規定，請求上訴人應將
    台北縣永和市○○段93、94、94-1等地號之土地於83年11月
    19日所為之分割繼承登記予以塗銷，洵屬有據，應予准許。
    原審判決被上訴人勝訴，核無不合，應予維持，上訴論旨，
    仍執陳詞，斤斤指摘原判決不當，聲明廢棄改判，為無理由
    ，應予駁回上訴。
八、本件事證已臻明確，兩造其餘攻擊防禦方法及未經援用之證
    據，經本院審酌後，核與本件之結論，不生影響，爰不一一
    贅述，併此敘明。
九、據上論結，本件上訴為無理由，依民事訴訟法第449條第1項
    、第78條，判決如主文。
中    華    民    國    99    年    10    月    19    日
                  民事第十四庭
                      審判長法  官  林恩山
                            法  官  黃國忠
                            法  官  郭松濤
正本係照原本作成。
如不服本判決，應於收受送達後20日內向本院提出上訴書狀，其
未表明上訴理由者，應於提出上訴後20日內向本院補提理由書狀
（均須按他造當事人之人數附繕本）上訴時應提出委任律師或具
有律師資格之人之委任狀；委任有律師資格者，另應附具律師資
格證書及釋明委任人與受任人有民事訴訟法第466條之1第1項但
書或第2項（詳附註）所定關係之釋明文書影本，如委任律師提
起上訴者，應一併繳納上訴審裁判費。
中    華    民    國    99    年    10    月    19    日
                            書記官  方素珍
附註：
民事訴訟法第466條之1（第1項、第2項）：
對於第二審判決上訴，上訴人應委任律師為訴訟代理人。但上訴
人或其他法定代理人具有律師資格者，不在此限。
上訴人之配偶、三親等內之血親、二親等內之姻親，或上訴人為
法人、中央或地方機關時，其所屬專任人員具有律師資格並經法
院認為適當者，亦得為第三審訴訟代理人。

司法院資訊處製作；財團法人民間司法改革基金會備份。
